【裁判字號】    90,台上,6386
【裁判日期】    901018
【裁判案由】    偽造文書
【裁判全文】
最高法院刑事判決                                九十年度台上字第六三八六號
    上  訴  人  台灣高等法院台中分院檢察署檢察官
    被      告  甲○○
右上訴人因被告偽造文書案件，不服台灣高等法院台中分院中華民國八十八年八月十
一日第二審判決（八十八年度上訴字第二八三號，起訴案號：台灣台中地方法院檢察
署八十六年度偵字第一七四一六號），提起上訴，本院判決如左：
    主  文
原判決撤銷，發回台灣高等法院台中分院。
    理  由
本件原判決以公訴意旨略以：被告甲○○於民國七十五年十一月間，受其弟即告訴人
陳慧煌之委託，代為購買台中市○○區○○段二三五地號之土地一筆（下稱系爭土地
），陳慧煌並將其身分證、印鑑證明書及印鑑章交付予被告用於辦理土地過戶所需之
事宜。詎被告於七十六年十一月三日，乘其弟陳慧煌在日本習業未在台灣之際，意圖
為自己不法之利益，違背代陳慧煌管理土地權狀、印鑑證明、印鑑章等文件之任務，
擅自將系爭土地出賣予不知情之陳金生、陳金桔，並將陳慧煌寄放之身分證影本、印
鑑證明、印鑑章等物交付予不知情之代書劉俊源，在土地登記聲請書、土地買賣所有
權移轉契約書上蓋用陳慧煌之印鑑章，連同所有權狀等文件再轉交付予受僱於劉代書
事務所不知情之王莉玲（已經檢察官另行處分不起訴）代辦過戶手續，使地政事務所
承辦之公務員將此不實之事項登載於其職務上所掌之土地登記簿等公文書上，致生損
害於陳慧煌及地政機關就此地政管理之正確性。案經陳慧煌訴請偵辦，因認被告涉犯
刑法第二百十條、第二百十六條之行使偽造私文書、第二百十七條第二項之盜用印章
、第二百十四條之使公務員登載不實、第三百四十二條第一項之背信等罪云云。經審
理結果，認系爭土地既係由被告出資購買而信託登記於陳慧煌名下，陳慧煌於出國前
將其印鑑證明書、印鑑章、身分證等文件交付被告，無異事前授權被告自行處理，被
告於出售土地時亦已徵詢陳慧煌同意，是以被告使用陳慧煌所交付之上開印鑑證明書
、印鑑章、身分證等文件辦理系爭土地所有權移轉登記予買受人，顯與行使偽造私文
書、盜用印章、使公務員登載不實、背信等罪之構成要件有間，自不成立該等罪，被
告被訴犯罪不能證明，因而撤銷第一審之科刑判決，改判諭知被告無罪，固非無見。
惟查：按證據雖已調查，而其內容尚未明瞭者，即與未經調查無異，如遽行判決，仍
屬應於審判期日調查之證據，未予調查之違背法令。本件原判決既認被告與陳慧煌雙
方爭執點，為被告究竟有無積欠陳慧煌債務乙節（見原判決第十頁第七行以下），即
被告是否有欠陳慧煌錢，欠多少﹖所欠的錢是否超過被告購買系爭土地所花費之二百
餘萬元，而有陳慧煌所主張之被告以購買系爭土地過戶於伊名下抵債之情事﹖而依卷
附陳慧煌所提之資金往來表（見第一審卷第二宗第三十七頁、原審卷第七十頁）所示
，被告與陳慧煌兩兄弟第一件債務糾葛，即登記在被告名下之板橋市○○路○段八十
號四樓房地（下稱板橋房屋），總價三百八十萬元何人出資之事。對此陳慧煌主張：
渠出資二百二十萬元，渠母出資六十萬元，被告向太東電機借一百萬元，嗣後該一百
萬元借款，由被告還七十萬元，渠則代還三十萬元。被告則主張：總價三百六十萬元
，其中五十萬元由母親陳王慎出資，其餘三百餘萬元，則全部由渠自行出資，其中二
百萬元為渠以個人名義向太東電機公司老板盧再生借貸二百萬元，一百餘萬元為渠自
十六歲至二十歲銷售太東電機公司之電玩產品賺得（見原審卷第七十九頁所附被告提
出之「告訴人資金往來不實之處」１之說明）。惟依證人即被告及陳慧煌之姊妹陳翠
蓮於原審調查時證稱：登記在被告名下之板橋房屋，是由伊父母拿陳慧煌的錢出來買
的。陳慧煌有在外修理ＩＣ板、做買賣電動玩具生意，賺的錢都交給父母，當時板橋
房地所有權狀原由伊父親保管，後來被告拿去。該房屋是由陳慧煌在居住，後來說如
陳慧煌搬出去，由被告給陳慧煌七百五十萬元，陳慧煌已搬一部分，但因被告沒給，
所以陳慧煌沒有搬走，現仍由陳慧煌居住中等語（見原審卷第八十八頁反面至第八十
九頁），其就購買上開板橋房屋資金來源之說明與陳慧煌所陳較相符合。再依卷存台
灣台北地方法院七十一年度訴緝字第九十六號刑事判決書影本所載：在六十九年四月
中旬，陳慧煌因販賣電動玩具，曾被詐騙價值二十八萬五千元之電視遊藝機（見第一
審卷第一宗第四十六頁反面），可見於六十八年前後即購買上開板橋房地時，陳慧煌
非無可能擁有二百多萬元資金。又於原審審理中，證人即載被告之母去購買上開板橋
房地之謝英和亦結證稱：板橋房地是被告之母親與屋主談的，當時有說兄弟一人一半
，共同居住，全家住在一起等語（見原審卷第九十頁正、反面），被告並供承稱：「
板橋房屋，我父親生前叫我回去，說當時買這房屋，我父母有出錢，叫我要一點給他
（指陳慧煌），他開價二千多萬元，後來他要搬，我給他六百多萬元，最後他就不搬
了。」等語（見原審卷第九十一頁反面）。苟如被告所指上開板橋房屋之三百六十萬
元總價款，渠父母只出五十萬元，其餘三百多萬元皆由渠出資屬實，則何以渠所有之
該房屋會交由陳慧煌住居，而不是由渠住居﹖且渠父母怎可能會將登記在被告名下，
且幾乎全由被告出資之上開板橋房屋之產權，說成是兄弟一人一半﹖而被告嗣後又怎
可能會答應給陳慧煌七百五十萬元，以換取其搬出﹖另被告對其何以將系爭土地登記
在陳慧煌名下之辯解，或稱：是因渠國民身分證遺失云云（見偵查卷第五十一頁），
或稱：是因為稅金問題及陳慧煌沒有財產，為了避免到日本被人看不起云云（見偵查
卷第八十四頁反面），或稱：因當時伊找不到身分證，認為兄弟應該沒有關係云云（
見偵查卷第九十二頁反面），不但與證人即被告之配偶陳吳遠林於偵查中所證稱：當
時陳慧煌從日本回來，說要到美國去唸書，被告要其留在台灣，陳慧煌還是要去美國
，因辦理美國簽證要有相當財力證明，所以要求把土地暫時登記在其名下，將來會無
條件還給被告云云（見偵查卷第九十三頁），互不一致，且不動產登記事項何其重大
，以被告經商多年之社會經驗，而補發身分證手續十分簡便，如時間緊急，亦可先請
領臨時身分證，殊無因一時找不到身分證即遽將系爭土地登記在陳慧煌名下之理，況
於此情形若用渠配偶名義登記為所有權人，豈不是更有保障﹖又土地增值稅之稅率，
係按各別土地所增值之金額而課稅，並不因土地所有權人同時另持有多筆土地，即會
累進較高之稅率。再陳慧煌有無財產與其前往日本習業之顏面何關﹖故被告以上開理
由資為其將系爭土地信託登記在陳慧煌名下之動機，亦堪再予研求。是本件苟陳慧煌
所指「購買上開板橋房屋之三百八十萬元，渠出資二百五十萬元」之指訴為真，以上
開板橋房地已登記在被告名下，陳慧煌卻無名份（見第一審卷第一宗第四十八頁之一
至四十八頁之五所附建築改良物及土地之所有權狀影本），則被告與陳慧煌兄弟間，
不計算六十八年至七十五年間之利息，單本金即確有被告積欠陳慧煌至少二百五十萬
元之情事。是此等債務是否存在，事關被告是否確積欠陳慧煌超過系爭土地價款二百
餘萬元之債務，故系爭土地是被告因抵充前述欠債而出資登載為陳慧煌所有，或者雙
方並無債務關係存在，被告將系爭土地登記在陳慧煌名下，只係基於信託關係，實際
上被告才是系爭土地之真正土地所有權人之重要待證事項，被告與陳慧煌雙方既有爭
執，且事實仍不明瞭，原審未再傳喚太東電機公司老板盧再生，查明究竟被告有無向
渠借貸二百萬元，用以購買上開板橋房地﹖嗣後由何人清償﹖即率予判決，並遽認陳
慧煌無法證明被告有積欠渠債務，自有應於審判期日調查之證據未予調查之違法。上
訴意旨執以指摘原判決不當，非無理由，應認原判決有撤銷發回更審之原因。
據上論結，應依刑事訴訟法第三百九十七條、第四百零一條，判決如主文。
中      華      民      國     九十     年      十      月     十八     日
                              最高法院刑事第十庭
                                  審判長法官  陳  炳  煌
                                        法官  陳  正  庸
                                        法官  韓  金  秀
                                        法官  吳  信  銘
                                        法官  黃  正  興
      右正本證明與原本無異
                                              書  記  官
中      華      民      國     九十     年      十      月    二十三    日


司法院資訊處製作；財團法人民間司法改革基金會備份。
